臺灣高等法院刑事判決　　　　　　　　 93年度上訴字第243號
上　訴　人　臺灣板橋地方法院檢察署檢察官
被　　　告　丁○○
　　　　　　丙○○（原名曾龍雄）
　　　　　　甲○○
　　　　　　乙　○
上列二人共同
選任辯護人　紀冠伶律師
上列上訴人因誣告等案件，不服臺灣板橋地方法院91年度訴字第
2064號，中華民國92年9月18日第一審判決（起訴案號：臺灣板
橋地方法院檢察署88年度偵字第13705號、89年偵字第22900號）
，提起上訴，本院判決如下：
    主  文
上訴駁回。
    理  由
一、本案經本院審理結果，認第一審判決對被告丁○○、丙○○
    、甲○○、乙○為無罪之諭知，核無不當，應予維持（如附
    件）。
二、檢察官上訴意旨略以：原判決以卷內被告四人間歷次之土地
    所有權之登記遠均是「信託登記」，故均無使公務員登記不
    實之問題，另曾龍雄並未偽造任何人之簽名或印章在告訴狀
    上，而為被告四人無罪之判決。惟被告四人間之移轉登記均
    以買賣為原因，且時間在信託法公布實施後，而被告四人在
    偵查中並未主張為信託登記，且登記內容亦無法辨識為信託
    登記，原審卻逕自認為被告等四人間之移轉登記是信託登記
    顯有未洽。另本檢察官係起訴曾龍雄涉犯偽造文書罪嫌，並
    非偽造署押，曾龍雄未經方荷生同意，擅自以方荷生之名義
    提出告訴，其行為即已該當於偽造文書，與是否有方荷生之
    簽名或蓋章無關，原審以曾龍雄所提之告訴狀無方荷生之簽
    名或蓋章，即認曾龍雄未偽造文書，顯屬荒謬。另原審對曾
    龍雄虛構告訴狀內容部分，全未論及，亦有未洽等語。
三、關於被告丁○○、丙○○、甲○○、乙○被訴使公務員登載
    不實部分：
  (一)查坐落臺北縣中和市○○○段第十七、十七之六、十八之三
    五地號等三筆土地，原係林錦源所有，於八十五年七月十九
    日以買賣為由，將所有權移轉登記予被告丙○○、案外人胡
    明陽各應有部分二分之一。胡明陽再於八十五年十一月十八
    日，將其所有應有部份二分之一移轉登記與案外人張德鍊，
    被告丙○○則於八十六年一月十六日，以買賣為由，將系爭
    土地應有部份五分之一，移轉登記與吳金龍。至八十六年三
    月十七日，再由被告丙○○、及張德鍊、吳金龍三人，以買
    賣為原因，同時將該土地之應有部份十分之三、十分之五（
    即二分之一）、及十分之二（即五分之一）（以上合計為所
    有權全部）移轉登記與被告乙○等事實，有台北縣中和地政
    事務所函送上開各次移轉登記之登記申請書等相文件影本，
    及土地登記簿謄本在卷可稽。公訴意旨所稱前開土地之移轉
    登記情形，與實際登記情形並非完全一致，合先說明。
  (二)被告丙○○與案外人胡明陽，於八十五年六月二日曾與案外
    人林錦源訂立買賣契約，約定以新台幣（下同）五億三千五
    百萬元向林錦源購買前開三筆土地，有不動產買賣契約書影
    本在卷可稽（原審一卷第一二八、一二九頁），故系爭土地
    由林錦源以買賣為由將所有權移轉登記與被告丙○○、胡明
    陽部分，並無任何不實登記之情形可言。
  (三)按信託法係八十五年一月二十六日制訂公布，而土地登記規
    則至九十年九月十四日修正公布時，第一百二十四條始明文
    規定信託登記，在此之前，實務上並無以「信託」為原因之
    所有權移轉登記。惟在前開法令制訂修正前，事實上早有「
    信託的讓與擔保」行為存在，此非但為民間常見之經濟活動
    型態，其適法性並為司法實務所肯認（參見最高法院七十年
    台上字第一０四號判例，其要旨為「債務人為擔保其債務，
    將擔保物所有權移轉與債權人，而使債權人在不超過擔保之
    目的範圍內，取得擔保物所有權者，為信託的讓與擔保，債
    務人如不依約清償債務，債權人得將擔保物變賣或估價，而
    就該價金受清償。」）。「信託的讓與擔保」既屬合法之法
    律行為，故當事人間因為達擔保債務之目的，而由債務人將
    擔保物所有權移轉與債權人，只因限於法令及土地登記行政
    作業上之窒礙，無法以「信託」為由完成所有權移轉登記，
    而須以買賣或其他原因作為移轉登記之事由，在此種情形，
    當事人間確有完成移轉擔保物所有權之合意，自與刑法第二
    百十四條使公務員登載不實罪之犯罪構成要件不相適合，亦
    無犯罪故意可言。查本案係易宇豐（原名易正隆，另案通緝
    中）購得系爭土地後，與福豪建設公司簽約合建房屋，嗣福
    豪公司因故退出，改由被告丙○○、丁○○等人與易正隆訂
    約承接興建工程及取得土地，之後易宇豐、丁○○又與莊周
    建設公司訂約，由莊周公司承接新建工程，莊周公司負責人
    又轉介易宇豐與老莊建設公司（登記負責人係被告乙○，實
    際負責人為被告甲○○）訂約由老莊公司承接新建工程，其
    間系爭三筆土地除由林錦源移轉與被告丙○○、胡明陽部分
    ，係訂立有買賣契約已如前述外，其餘各次之移轉登記，均
    係為各該合建契約之履行擔保而辦理等情，業據被告丙○○
    、丁○○、甲○○供述一致，核與易宇豐在偵查中供述之情
    節相符，並有協議書、合作興建契約書、房屋合作合建契約
    書等在卷可稽，堪認前開多次移轉登記均係以履約保證為目
    的之「信託的讓與擔保」，且其中易豐宇、丁○○與莊周公
    司訂立之協議書(五)並明白約定「... 甲方於簽約時將土地過
    戶之所需資料全部交付乙方指定之代書辦理信託登記過戶。
    」（偵字第一三七０五號卷第四十二頁），更足資佐證，則
    揆諸前揭說明，被告等自無刑法第二百十四條使公務員登載
    不實刑責可言。
四、關於被告丙○○被訴偽造文書、誣告部分：
  (一)遍查全卷（包括偵查卷宗、及檢察官未予紀錄收文而外放在
    紙袋內之多紙刑事追加告訴狀、併案審理聲請狀），本案在
    偵查中從未有由方荷生具名之告訴狀向檢察官或其他偵查機
    關提出刑事告訴。而被告丙○○僅係因前開合建所衍生之糾
    紛，對易豐宇、丁○○、甲○○、乙○、陳宗廷提出貪污、
    詐欺、偽造文書等刑事告訴後（均經不起訴處分確定），多
    次將方荷生及莊華隆等多人併列記載為告訴人、並均未經狀
    載個人簽名及蓋章之「刑事追加告訴狀」影本，作為其本身
    提出之聲請狀之附件而提出於檢察官（見偵字第一三七０五
    號卷第二一九、二三０、二三七、三四五、三五四、三七三
    頁，及外放未登記收文之併案聲請狀(五)、(六)）。
  (二)次查方荷生、莊華隆、戊○○、廖姚立音等多人均係預購前
    開房屋之客戶，有預購戶名冊可憑。上開「刑事追加告訴狀
    」影本列名之林淑娟、莊華隆、陳淑華、張昭惠、方財生、
    方台生（方荷生之兄）均供稱曾委託被告丙○○對游勇夫提
    出告訴等語（同上偵查卷第四三九頁反面）；另查被告做為
    附件提出之前開「刑事追加告訴狀」影本及以其他預購戶名
    義提出之刑事追加告訴狀之製作緣由及經過情形，係被告丙○○因前開合建糾紛後，由其雇用之溫鳳珠跟客戶聯絡造冊
    ，再將客戶名冊交予被告丙○○委任之李平義律師撰寫追加
    告訴狀，再由被告丙○○雇用之陳立平將告訴狀送交客戶代
    表廖麗玉，部分客戶蓋章後將告訴狀送還溫鳳珠，部分由客
    戶送交檢察官等情，業據證人戊○○、廖姚麗音、陳立瓶、
    廖姚麗玉等人分別於偵查及原審中結證屬實（偵字第三四四
    號卷第三十頁反面、原審三卷第一四五頁、第一六五頁、第
    二三七頁、第二六七頁），核與被告辯解之情節相符。證人
    方荷生雖陳稱其並未告游勇夫，然亦證稱：其大哥告知溫小
    姐曾找他等語（原審三卷第二六五頁）。由上可知，被告丙○○係與預購戶代表聯絡後，依據預購戶名冊交由李平義律
    師按照名冊所載人員名義，分別製作追加告訴狀，再交由願
    意提出告訴之預購戶在書狀上蓋章後提出行使，其中未經蓋
    章者則未提出行使。至於被告等雖未與方荷生直接接觸，然
    被告所故雇用之溫鳳珠確曾與方荷生之兄方台生接洽，方台
    生亦表明願意告訴，而方荷生列名為告訴人之前開「刑事追
    加告訴狀」影本並未有任何偽造方荷生之署押（簽名及蓋章
    ），亦未實際提出向檢察官為刑事告訴，被告丙○○自無偽
    造方荷生名義之「刑事追加告訴狀」並予以行使之犯罪故意
    及犯罪行為可言。又該份列有方荷生名義之刑事追加告訴狀
    正本始終未經向檢察官提出行使，亦與刑法誣告罪之構成要
    件不合。
五、綜上所述，本案顯屬不能證明被告丁○○、丙○○、甲○○
    、乙○犯罪，原審法院為被告等無罪之諭知，所論述之理由
    雖屬不當，結論則無不合，仍應予以維持。檢察官提起上訴
    ，任意指摘原判決結論不當，為無理由，應予駁回。
據上論結，應依刑事訴訟法第三百七十三條、第三百六十八條，
判決如主文。
本案經檢察官劉家芳到庭執行職務。
中　　華　　民　　國　　94　　年　　3 　　月　　11　　日
　　　　　　　　　刑事第二十二庭審判長法　官  黃瑞華
　　　　　　　　　　　　　　　　　　  法　官  陳憲裕
　　　　　　　　　　　　　　　　　　  法　官  宋  祺
以上正本證明與原本無異
使公務員登載不實部分不得上訴。
誣告、偽造文書部分如不服本判決，應於收受送達後十日內向本
院提出上訴書狀，其未敘述上訴之理由者並得於提起上訴後十日
內向本院補提理由書（均須按他造當事人之人數附繕本）。
                                      書記官  蔡慧娟
中　　華　　民　　國　　94　　年　　3　 　月　　16　　日
